臺灣臺北地方法院民事判決　　　　　　　　　　　　九十二年度家訴字第一七九號
　　原　　　告　乙○○
　　訴訟代理人　蕭季俠律師
　　被　　　告　行政院國軍退除役官兵輔導委員會台北市榮民服務處
　　法定代理人　范垂聲
　　訴訟代理人　楊俊雄律師
當事人間請求確認繼承權存在事件，本院於民國九十三年六月三日言詞辯論終結，判
決如下：
    主      文
確認原告就被繼承人程明英（男、民國十七年十一月四日生、
00000000號、籍設台北市○○區○○路八七巷十八號、民國八十七年七月七
日死亡）之遺產有繼承權存在。
訴訟費用由被告負擔。
    事      實
甲、原告方面：
  一、聲明：確認原告就被繼承人程明英（男、民國十七年十一月四日生、
　　　一編號：Ｚ000000000號、籍設台北市○○區○○路八七巷十八號、
　　  民國八十七年七月七日死亡）之遺產有繼承權存在。
　二、陳述：
　　(一)、原告之被繼承人桯明英生前係榮民，未婚無子嗣，於民國（下同）八十七年
  　　　七月七日死亡，因在台無親屬，其遺產由被告管理。
  　(二)、原告及訴外人程臭、程小四（以上二人本為原告，嗣於九十三年五月十三日
    　　以言詞撤回起訴，並經本院將當日撤回起訴之筆錄影本於同年月十七日送達
　      被告訴訟代理人，被告於受送達之日起十日內未異議，依民事訴訟法第二百
        六十二條第四項規定，視為被告同意程小四、程臭撤回起訴，附此敘明）、
　      程明武（已於六十九年七月二十日死亡）與被繼承人程明英係同胞兄弟，父
        為程廣勛、母為唐氏，程明英係長子，原告乙○○係次子、程臭、程小四（
        又名程明章）、程明武分別排行老三、老四、老五，有公證書、系統表、兵
        規定，原告及程臭、程小四均為被繼承人程明英之合法繼承人，原告及程臭
        、程小四已向鈞院聲明繼承被繼承人程明英之遺產，並經鈞院准予備查在案
        ，而程小四亦已向台北市團管部請領被繼承人程明英之餘額退伍金。
    (三)、被繼承人程明英未婚獨居，與鄰居兼鄰長黃志乾時有來往，並託其照顧生活
        代寫家書，黃志乾對於被繼承人程明英之大陸家屬非常瞭解，經黃志乾到庭
        具結作證，原告及程臭、程小四確係被繼承人程明英之同胞弟妹。又被繼承
        人程明英係十七年十一月四日出生，來台時年輕，一直在軍中服務，與河南
        家人斷絕通信有幾十年，對於家鄉數十年之變化當不知情，其兵籍資料所載
        情形與事實略有出入，但不影響原告及程臭、程小四為被繼承人程明英之合
        法繼承人。原告以被繼承人程明英之繼承人之身份向被告請求交付被繼承人
        程明英之遺產，竟遭被告拒絕，致原告在法律上之地位有不安之狀態存在，
        此種不安之狀態，能以確認判決將之除去，原告自有即受確認判決之法律上
        利益，為此提起本訴，求為判決如聲明所示。
  三、證據：提出被繼承人程明英除戶謄本、財團法人海峽交流基金會證明、大陸地
      區河南省確山縣公證處公證書、委託書、委託書公證書、本院家事法庭通知、
      被告函、台北市團管部函、國庫專戶存款支票、照片等件為證。
乙、被告方面：
  一、聲明：駁回原告之訴。
  二、陳述：
　　(一)、被告依台灣地區與大陸地區人民關係條例第六十八條第一項及依該條第三項
　　　　訂定之「退除役官兵死亡無人繼承遺產管理辦法」第三條、第四條規定，為
  　　　亡故榮民程明英之法定遺產管理人，是被告應盡適當之義務，管理被繼承人
   　　 程明英之遺產，合先敘明。
　　(二)、按「當事人主張有利於己之事實者，就其事實有舉證之責任。」、「私文書
　　　　應由舉證人證明其真正」民事訴訟法第二百七十七條、第三百五十七條前段
        定有明文，次按「民事訴訟如係由原告主張權利者，應先由原告負舉證之責
        ，若原告先不能舉證，以證實自己主張之事實為真實，則被告就其抗辯之事
        實即令不能舉證，或其所舉證據尚有疵累，亦應駁回原告之請求。」此有最
        高法院十七年上字第九一七號判例可參；又「在大陸地區製作之文書，經行
        政院設立或指定之機構或委託之民間團體驗證者，推定為真正」台灣地區與
        大陸地區人民關係條例第七條定有明文，而依該條例施行細則第八條之規定
　　　　：「依本條例第七條規定推定為真正之文書，其實質上證據力，由法院或主
　　　　管機關認定。文書內容與待證事實有關，且屬可信者，有實質上證據。推定
        為真正之文書，有反證事實證明其為不實者，不適用推定。」；又按「大陸
        地區之公證書，雖經財團法人海峽交流基金會驗證，謂係該縣公證處所核發
        無誤；然依台灣地區與人陸地區人民關係條例第七條及同條例施行細則第八
        條之立法精神以觀，各主管機關對於經海基會驗證之大陸地區公證書，仍應
        確實審查其實質內容之真實性與適法性。」，最高法院八十六年度台上字第
        八三二二號判決亦有明載，此外，「大陸地區人民依台灣地區與大陸地區人
        民關係條例第六十六條規定為繼承之表示，法院所為准予備查之通知，屬非
        訟事件處理程序，性質不生實體上之確定力」司法院秘書長八四年十一月十
        七日︵八四︶秘台廳司三字第一九九二九號函亦有闡明。本件原告就其主張
　　　　之事實，固據提出親屬關係公證書、財團法人海峽交流基金會證明書及鈞院
　　　　准予備查通知書等文件為證，然查被繼承人程明英之出生別，依原告所提供
        之親屬關係公證書中記載父親程廣勛、母親唐氏、弟弟乙○○、妹妹程臭、
        弟弟程小四、弟弟程明武，並無兄長之記載，而由台北師管區司令部台北市
        團管區司令部提供被繼承人程明英之兵籍資料（下稱系爭兵籍資料）中記載
        父：廣勳、母：唐氏、兄：榮章、弟：明道、弟：老四、嫂：王氏、妹：程
        氏；可見公證書之內容與系爭兵籍資料之記載，顯有不同，為此被告曾函請
　　　　原告請其提供家書、別名等資料，以釐清本案疑竇之處，惟原告先後共提出
        聲明公證書三份、聲明書、作廢聲明書及更正聲明書各乙份，另署名二哥明
        英、兄明英、程明英寫給明道、明章、建德之信函各乙封以為釋明，然均未
        提起兄榮章、弟老四、妹程氏等人，且堅稱被繼承人程明英為長子，僅因按
        當地風俗習慣，以伯叔家族之排行為老二，故自稱二哥，實則為家中長子，
        又原告所提供之聲明書等資料中對被繼承人程明英之胞兄弟姊妹究為四人或
        五人，程明武係被繼承人程明英之胞弟或堂弟？信中之建德究為署名程明英
        之妹婿或弟弟？均莫衷一是，且前後不一，互有矛盾，此等在在均證明該親
        屬關係公證書之記載不實在，原告顯非被繼承人程明英之繼承人。
    (三)、綜上所陳，原告所提聲請繼承文件記載，與諸多考證資料未盡一致，故不足
        以證明其內容之真實性，被告拒絕將被繼承人程明英之遺產交付原告，應為
        有理由，請予駁回原告之訴。
  三、證據：提出親屬關係公證書、系爭兵籍資料、聲明公證書、聲明書、作廢聲明
      書、更正聲明書、信函、行政院國軍退除役官兵輔導委員會令、被告亡故榮民
      程明英治喪會議紀錄及死亡榮民個人資料卡等件為證。
    理      由
一、原告起訴主張其與程臭、程小四、程明武（早已歿）均為榮民程明英之弟、妹，
    父母分別係程廣勛、唐氏，桯明英於八十七年七月七日死亡，生前未婚無子嗣，
    在台亦無親屬，依法由被告管理被繼承人程明英之遺產，而原告及程臭、程小四
    均為被繼承人程明英之繼承人，雖系爭兵籍資料與大陸地區河南省確山縣公證處
    出具之親屬關係公證書（下稱系爭親屬關係公證書）略有出入，此係因程明英早
    年來台，一直在軍中服務，與河南家人斷絕通信所致，應不影響原告為被繼承人
    程明英弟弟之事實，且原告及程臭、程小四已向本院聲明繼承被繼承人程明英之
    遺產，並經本院准予備查在案，另程小四亦已向台北市團管部請領被繼承人程明
    英之餘額退伍金，惟被告竟拒絕交付被繼承人程明英之遺產予原告，為此依民事
    訴訟法第二百四十七條規定請求確認原告就被繼承人程明英之遺產有繼承權存在
    等語。
二、被告則以伊依法為被繼承人程明英之遺產管理人，當善盡適當之義務，管理被繼
    承人程明英之遺產，而原告所稱其為被繼承人程明英之繼承人乙節，固據其提出
　　系爭親屬關係公證書、財團法人海峽交流基金會證明書及本院准予備查通知書等
  　件為證，惟系爭親屬關係公證書中所載被繼承人程明英之出生別為長男，核與系
　　爭兵籍資料所載不符，且系爭兵籍資料又載被繼承人程明英尚有兄榮章、弟明道
    、老四、嫂王氏、妹程氏等親屬，亦與系爭親屬關係公證書有所不同，況原告所
    提家書內容記載被繼承人程明英或係「兄」、或係「二哥」，受信人又有「明道
    」、「明章」、「建德」者，均未提及兄榮章、弟老四、妹程氏等人，尤其原告
    為此先後提出聲明公證書三份、聲明書、作廢聲明書及更正聲明書等件，均莫衷
    一是，前後不一，顯見系爭親屬關係公證書之記載不實，原告顯非被繼承人程明
    英之繼承人，伊遂拒絕將被繼承人程明英之遺產交付原告等語，資為抗辯。
三、查被繼承人程明英係十七年十一月四日出生，於八十七年七月七日死亡，生前為
    榮民，未婚無子女，在台亦無親屬，依台灣地區與大陸地區人民關係條例第六十
    八條第一項、第三項及退除役官兵死亡無人繼承遺產管理辦法第三條、第四條規
　　定，被告為被繼承人程明英之法定遺產管理人，原告及程臭、程小四以渠等為被
　  繼承人程明英之大陸地區繼承人向本院聲明繼承被繼承人程明英之遺產，經本院
    家事法庭准予備查在案，另程小四亦已向台北市團管部請領被繼承人程明英之餘
    額退伍金，但被告拒絕交付被繼承人程明英之遺產予原告及程臭、程小四等事實
    ，有被繼承人程明英除戶謄本、本院家事法庭通知、被告函、台北市團管部函、
    國庫專戶存款支票等件附卷可稽，並經本院調閱八十八年度聲繼字第三三號聲明
    繼承事件卷及向國防部人力司查明無誤，復為兩造所不爭，應堪信為真實。
四、本件原告主張其為被繼承人程明英弟弟之事實，則為被告所否認，並以前詞置辯
    ，經查：
  (一)、依被繼承人程明英除戶謄本記載，被繼承人程明英之出生別為長男，其父為程
      廣勳，母為唐氏，核與系爭親屬關係公證書所載被繼承人程明英係長子，其父
      母分別為程廣勛、母為唐氏相符（按大陸簡體字「勛」與台灣地區繁體字「勳
      」相同，有財團法人海峽交流基金會傳真之對照字典第五一○頁附卷可稽）；
      又系爭親屬關係公證書記載被繼承人程明英有弟乙○○即原告，復與系爭兵籍
      資料記載被繼承人程明英之父名為「廣勳」，母名為「唐氏」，弟名為「明道
      」均相同；另被告所提出死亡榮民個人資料卡記載被繼承人程明英籍貫為河南
      省確山縣，而系爭親屬關係公證書亦係由河南省確山縣公證處出具之文件，是
      以由相當於台灣地區戶政機關之被繼承人程明英籍貫地河南省確山縣公證處核
      發之系爭親屬關係公證書，自屬可信，況原告及程臭、程小四據系爭親屬關係
      公證書等文件向本院聲明繼承被繼承人程明英之遺產，亦經本院家事法庭八十
      八年三月二十六日以北院義民家祥八十八聲繼字第三三號通知准予備查在案，
      應認原告在形式上已合於被繼承人程明英之繼承人資格。
  (二)、雖系爭兵籍資料記載被繼承人程明英尚有兄名為「榮章」，惟系爭親屬關係公
      證書並無關於「榮章」之記載，二者有所出入，但查被繼承人程明英之除戶謄
      本既記載其為長男，自別無其他兄長可言，而系爭兵籍資料應係依據被繼承人
      程明英生前陳述所填載，至被繼承人程明英之
      英之申請始為登載，系爭兵籍資料並無優於被繼承人程明英
      力，自難徒以系爭兵籍資料有被繼承人程明英之兄長「榮章」之記載，即推翻
      被繼承人程明英
  (三)、依被告所提被繼承人程明英治喪會議紀錄記載出席親友有己○○、丁○○、甲
      ○○，會議主席則為丙○○，證人己○○到庭結證稱：「（問：你有無在程明
      英治喪會議紀錄上面簽名？）有的。（問：你與程明英何關係？）鄰居。（問
      ：程明英有無告訴你，他大陸有兄弟姊妹在？）我聽他說他有哥哥在大陸，並
　　　沒有講有弟弟妹妹在大陸。（問：他有無說他哥哥在哪裡？）他說他哥哥在河
　　　南省。（問：他有無回去大陸探親？）有的。（問：有無說過大陸哥哥叫什麼
　　　？）我不知道。（問：他有無提到大陸家中事情？）沒有，他只說我是河南什
  　　麼地方。（問：你與程明英有無來往？你們鄰長是否叫黃志乾？）我們是鄰居
　　　，是的，鄰長叫黃志乾。（問：鄰長跟程明英比較熟？）我們都是鄰居，都會
　　　在一起聊天。」等語（見九十三年三月三十日言詞辯論筆錄），另證人丁○○
　　　亦到庭結證稱：「（問：你有無在程明英治喪會議紀錄上面簽名？）有的。（
  　　問：你與程明英何關係？）鄰居，也算是同事。他是國防部通信兵，我是海軍
　　　總部通信兵，因為單位很近，所以說都是同事，住家很近。（問：程明英有無
  　　告訴你，他大陸有兄弟姊妹在？）我聽他說他有哥哥在大陸叫乙○○，還有一
　　　個兄弟叫程明章，好像還有一個弟弟妹妹，但是名字不知道。（問：他有無說
  　　他兄弟姊妹在哪裡？）他說他兄弟姊妹在河南省。（問：他有無回去大陸探親
    　？）有的。（問：他有提到大陸家中事情？）聽說還有妹妹、妹婿的姓仇建德
　　　，好像是這樣。（問：你與程明英有無來往？你們鄰長是否叫黃志乾？）有來
　　　往，我們是鄰居，鄰長叫黃志乾。（問：程明英回大陸探親幾次？）起碼二次
  　　以上，時間應該是在七、八年以前。（問：黃志乾有無與程明英一起回大陸探
　    親？）應該沒有。（問：程明英所述在大陸的兄弟姊妹，是否親兄弟或堂兄弟
      ？）他沒有講，但從名字推知，應該是親兄弟。（問：治喪會議時有無告訴榮
      民服務處人程明英大陸有親兄弟？）承辦人員沒有問我，所以我沒有講，但是
    　輔導會知道程明英大陸的地址，是在程明英死亡後從他住所找出大陸來信，才
      知道他大陸地址。（問：你為何記得七、八年前那麼清楚有這些事情？）因為
　    程明英識字不多，不太會寫信，有時寫信到大陸的信封都是我幫他寫的，有時
      大陸寄來的信封我有看到，他自己會看信的內容，但是不太會寫。」等語（見
      同上筆錄），又證人甲○○並到庭結證稱：「（問：你是否認識程明英？有否
      參加他的治喪會議，提示告以要旨）？我當里長時認識他的，他的治喪會議我
      有參加。（問：他生前有無講過他在大陸有兄弟姊妹？）沒有，死後他的鄰長
    　黃志乾才講，治喪會議當時沒有人問程明英在大陸有無親人，也沒有人講，我
      不清楚程明英會不會寫字，黃志乾說程明英在大陸有兄弟，事後他的兄弟也有
      來過台灣，我不認得坐在後面的那位證人丙○○，程明英的遺產應以我簽字的
      為準。」等語（見九十三年六月三日言詞辯論筆錄），而證人黃志乾於本院九
      十一年度家訴字第一八四號確認繼承權存在事件審理時則結證稱：「（問：程
      明英有告訴你說他在大陸有兄弟姊妹、親戚嗎？）有，二個弟弟乙○○、程明
　    章，妹妹好像叫小臭，那些家書都是我幫他寫的，他不識字。他弟弟妹妹都住
      在河南省，有一個親哥哥死掉了，我寫信是寫給乙○○、程明章。（問：程明
      英的弟弟妹妹為何都沒有到台灣探親？）程明英死的時候我在美國。（問：程
      明英有否回去大陸過？）有回去二次。（問：程明英大陸的兄弟姊妹有否和證
      人聯絡過？他們有否和程明英聯絡？）生前沒有和我聯絡，死後有和我聯絡。
　    他們有和程明英聯絡，我幫程明英看信。（問：證人是否認是程明英的兄弟姊
      妹？）不認識。（問：程明英的兄弟姊妹何時知道是你幫程明英寫信？）他們
　    知道程明英不識字，是我幫程明英寫信，從一開始他們就知道是我幫程明英寫
      信。」等語（見該卷九十二年五月一日言詞辯論筆錄），參以被繼承人程明英
      出入境紀錄查詢資料記載被繼承人程明英先後於七十七年三月十七日、八十一
      年三月十七日、八十三年三月八日出境前往香港等情，可知被繼承人程明英在
      大陸地區河南省確有兄弟名為乙○○，被繼承人程明英並數度返鄉探親，在被
      繼承人程明英之治喪會議中並未討論被繼承人程明英在大陸地區有否親人之問
      題，此觀該治喪會議紀錄「討論及決議事項」記載自明，是證人己○○、丁○
      ○、甲○○未回答相關問題，又證人甲○○與證人丙○○以前未曾謀面，僅在
      被繼承人程明英之治喪會議中與會，彼此無印象，連證人丙○○亦證稱伊不識
      證人甲○○等語（見九十三年六月三日言詞辯論筆錄），自難以證人甲○○不
      認得證人丙○○即遽認其證詞不可採；再者，證人己○○、丁○○、甲○○及
      黃志乾之證詞均經具結在卷，斷無甘冒偽證罪之危險而為不實之陳述，是渠等
      證詞堪予採信。
  (四)、至證人即宜蘭榮服處副處長丙○○雖證稱：「（問：你是否認識程明英？有否
      參加他的治喪會議，提示告以要旨）？不認識，但他的治喪會議我有參加，我
      是主持人。（問：治喪會議中有無問過程明英在大陸有無親人？）應該有問，
      但與會的人說不清楚。（問：為何會議紀錄未記載？）擬辦有寫他大陸親友情
      況不明。（問：你在主持治喪會議時是否會調榮民的兵籍資料來看？）不會，
　　　因為那是團管區掌管的文書。（問：你曾經主持過幾次榮民的治喪會議？）我
      主持過好多次治喪會議，主持會議的目地在決定喪事的辦理，善後處理包括遺
      產的清點，找尋他的親人是由輔導組的人來處理，不是我處理的，那是遺產管
      理部分，開會一定會問他在大陸有無親人，不會漏問。」等語（見九十三年六
      月三日言詞辯論筆錄），另證人即被告輔導員戊○○亦證稱：「（問：你有無
      參加過程明英治喪會議？）有的，我是紀錄。（問：開會中你有無問過其他人
      ，程明英在大陸有無親友？）沒有，但是丙○○有問。我在會議記錄後有寫程
      明英大陸親友情況不明。（問：當時出席的程明英親友有無人提到程明英在大
      陸有親友？）他們說他們不了解。（問：提示出席會議記錄，當時會議記錄出
      席者己○○、丁○○都有提到程明英在大陸有兄弟？）這個我不了解，他們事
      後如何講的。（問：他們說你們沒有問他，所以他們沒有講？）我們不可能沒
      有問，我們問過話才可以辦公示催告及大陸遺產繼承。甲○○里長也有在場，
      他可以證明我們到底有無問過。（問：你是否記得丙○○當時如何問丁○○他
      們的？）我只記得他問程明英在大陸有無家屬，丁○○他們回答程明英不認識
      字，所以和大陸很少來往，所以他大陸的親友我們也不了解，依我們經驗榮民
      只要與大陸親友有來往，他的存款就會減少，但程明英的存款很多，顯然他與
      大陸很少往來，且沒有他的親筆書信，所以我認為他大陸沒有親友。（問：丁
      ○○有無講過他幫程明英寫信？）有說過，但只有幫忙寫一、二封信，不多。
      」等語（見九十三年四月二十二日言詞辯論筆錄），惟觀諸被繼承人程明英之
      治喪會議紀錄「討論及決議事項」並未記載討論被繼承人程明英在大陸地區有
      否親人之問題，僅在該治喪會議紀錄之「擬辦」乙欄記載「故程員生前無遺囑
      ，大陸親友情況不明」等字，尚無積極證據證明丙○○曾於該治喪會議中詢問
      與會之證人己○○、丁○○、甲○○有關被繼承人程明英在大陸地區有否親人
      之問題，且證人戊○○雖稱甲○○可以證明丙○○有問過此事，然證人甲○○
      卻結證稱「治喪會議當時沒有人問程明英在大陸有無親人，也沒有人講」等語
      明確（見九十三年六月三日言詞辯論筆錄），是證人戊○○、丙○○之證人自
      屬可疑，縱令證人戊○○、丙○○所述確有在該治喪會議中詢問證人己○○、
      丁○○、甲○○有關被繼承人程明英在大陸地區有否親人乙節屬實，惟結論既
      為「大陸親友情況不明」，並非被繼承人程明英無大陸親友，準此，證人戊○
      ○、丙○○之證詞均難為有利於被告之認定。
  (五)、綜上所述，原告主張其為被繼承人程明英弟弟之事實為可採信，被告所辯系爭
      親屬關係公證書非真正，原告非被繼承人程明英弟弟等節，為不可採。
五、按確認法律關係之訴，非原告有即受確認判決之法律上利益者，不得提起之；確
    認證書真偽或為法律關係之基礎事實存否之訴，亦同。前項確認法律關係基礎事
    實存否之訴，以原告不能提起他訴訟者為限。民事訴訟法第二百四十七條第一、
    二項分別定有明文。本件原告為被繼承人程明英弟弟之事實，既經認定，因被告
    為被繼承人程明英之遺產管理人，並否認原告對被繼承人程明英之遺產有繼承權
    ，顯影響原告對被繼承人程明英之繼承權，自屬法律關係發生之基礎事實有確認
    存否必要之問題，因原告私法上之權利有受侵害之危險，而此不妥之狀態須以確
    認判決方式除去，是以原告提起本件確認其就被繼承人程明英之遺產有繼承權存
    在之訴，有即受確認判決之法律上利益。從而，原告據以請求確認原告就被繼承
    人程明英之遺產有繼承權存在，為有理由，應予准許。
六、結論：原告之訴為有理由，依民事訴訟法第七十八條判決如主文。
中　　　華　　　民　　　國　　九十三　　年　　　六　　　月　　　十七　　日
                                          家事庭法  官  張競文
右正本係照原本作成。
如對本判決上訴，須於判決送達後二十日之不變期間內，向本院提出上訴狀
中　　　華　　　民　　　國　　九十三　　年　　　六　　　月　　　十七　　日
                                                書記官  巫玉媛
